【裁判字號】    96,訴,1833
【裁判日期】    971016
【裁判案由】    塗銷抵押權登記
【裁判全文】
臺灣桃園地方法院民事判決              96年度訴字第1833號
原      告  甲○○
訴訟代理人  江松鶴律師
被      告  丙○○
訴訟代理人  蔡榮德律師
上列當事人間塗銷抵押權登記事件，於民國97年9 月25日辯論終
結，本院判決如下：
    主  文
被告應將原告所有坐落桃園縣桃園市二０五二之二地號土地，於
民國九十一年四月三十日向桃園地政事務所所為設定權利價值：
最高限額新台幣壹佰萬元之抵押權（收件字號：九一年桃資登字
第二二三三七０號）予以塗銷。
訴訟費用由被告負擔。
    事實及理由
一、原告起訴主張：原告原與訴外人丁○○等人共有坐落桃園縣
    桃園市○○段2052-2地號土地，原告權利範圍為2295分之15
    3 ，丁○○權利範圍則為22950 分之1044，嗣原告於民國90
    年1 月29日因高等法院78年重上字第75號判決分割共有物取
    得坐落同段2052-2地號土地、面積54平方公尺，權利範圍：
    全部（下稱系爭土地），原告並於96年8 月23日登記完畢；
    丁○○亦因而取得同段2052-3地號土地，權利範圍全部。但
    丁○○竟於91年4 月30日就該205 2-2 地號土地設定最高限
    額新台幣（下同）100 萬元之抵押權與被告，存續期間自91
    年4 月26日至92年4 月30日，債務人：丁○○，設定權利範
    圍：2295分之153 ，設定義務人丁○○（下稱系爭抵押權）
    ，而原告既已於90年1 月29日因分割共有物判決取得系爭土
    地全部（下稱系爭判決），依最高法院51年度台上字第2641
    號判例意旨及民法第759 條之規定，丁○○於上述判決確定
    時，對他共有人分得之部分喪失共有權利，其應無權設定系
    爭抵押權予被告，況兩造間亦無任何債權債務關係。為此爰
    依民法第767 條之法律關係提起本件訴訟。並聲明：如主文
    所示。
二、被告則以：丁○○將原2052-2地號土地之應有部分2295分之
    153 （不含原告之應有部分），連同其他地號土地提供被告
    設定抵押權，而被告並不知情其與其他共有人間判決分割之
    事，況系爭土地於90年1 月29日即已分割判決確定，原告遲
    至96年8 月23日始辦理分割登記，依最高法院41年度台上第
    323 號判例意旨可知，被告應受土地法第43條之保護。又原
    2052-2地號土地雖經判決分割，而就分割出來之每一筆土地
    之應有部分2295分之153 ，均存有抵押權，乃係基於土地登
    記規則第106 條前段規定而來，原告主張系爭抵押權應屬無
    效，實有誤會。再者，原告與丁○○等人進行分割共有物訴
    訟時，本可依民事訴訟法第254 條第4 項規定將訴訟繫屬之
    事實請求該管登記機關予以登記，且可依土地登記規則第10
    7 條但書規定徵得被告同意後，將該抵押權僅轉載於原設定
    人分割後取得之土地上，但原告卻均未為之，且拖延6 、7
    年始辦理分割登記，自應就使權利睡眠所造成之損害負責，
    等語資為抗辯。並聲明以：駁回原告之訴。
三、本件兩造不爭執事項：
(1)、原告與丁○○等人共有坐落桃園縣桃園市○○段2052 -2 地
    號土地（分割自同段2052地號）、面積467 平方公尺，原告
    與丁○○當時權利範圍均為2295分之153 ，嗣經高等法院78
    年重上字第75號判決（本院77年度訴字第886 號）判決分割
    ，且於90年1 月29日確定在案，原告取得系爭土地，並於96
    年8 月23日辦理登記完畢，丁○○之權利範圍於判決後因故
    變更為22950 分之1044。
(2)、丁○○於91年4 月30日就判決分割登記前之2052-2地號土地
    連同其他土地，設定最高限額100 萬元之抵押權予被告，存
    續期間自91年4 月26日至92年4 月30日，債務人：丁○○，
    設定權利範圍：2295分之153 ，設定義務人丁○○，收件字
    號：91年桃資登字第223370號。
(3)、原告於96年8 月23日持上述確定判決將坐落同段2052-2地號
    土地、面積54平方公尺，權利範圍：全部（下稱系爭土地）
    ，登記為自己所有。其上原有之系爭抵押權即按原應有部分
    隨同轉載於系爭土地上。
四、本院判斷：本件原告主張其因系爭判決結果取得系爭土地，
    惟丁○○竟於91年4 月30日將系爭土地無權設定系爭抵押權
    予被告，爰依據民法第767 條規定請求塗銷前述無權設定行
    為等語，然此為被告堅決否認，並以前揭情詞置辯，是本件
    之爭點乃在於：丁○○將系爭土地設定抵押權登記與被告之
    行為是否有土地法第43條規定之適用？亦即被告於系爭抵押
    權設定之初是否即已知悉系爭土地已經系爭判決為原告所有
    ？茲論述如下：
(1)、按因繼承、強制執行、公用徵收或法院之判決，於登記前已
    取得不動產物權者，非經登記，不得處分其物權。民法第
    759 條定有明文。又按土地法第43條所謂登記有絕對效力，
    係指土地之登記名義人與真正權利人不同一，為保護因信賴
    登記而取得權利之第三人而設，將登記事項賦予絕對真實之
    公信力，故第三人善意信賴登記而取得土地權利時，不因登
    記原因之無效或撤銷而被追奪，以維交易安全。經查，系爭
    土地業經前述系爭判決確定而生分割效力，各共有人不待登
    記或交付即應取得分得部分之單獨所有權。系爭判決係於90
    年1 月29日判決確定，原告取得系爭土地，卻遲至96年8 月
    23日始辦理登記完畢，而丁○○並非以系爭判決所分得之特
    定範圍設定系爭抵押權，而係以其原登記應有部分於91年4
    月30日辦理抵押權登記予被告，故本件被告在設定系爭抵押
    權登記時，是否業已知悉系爭判決結果，將影響被告是否為
    土地法第43條所規定善意信賴而受保護之交易第三人。
(2)、本件被告雖於本院審理時堅決否認知悉系爭判決結果，惟查
    ，丁○○於庭外曾與本件原告、原告之女即訴外人翁瓊燕、
    翁麗淑及訴外人乙○○於97年2 月19日於原告家中曾就其是
    否曾告知被告系爭判決存在乙節有過對話，經原告做成節本
    後陳報本院，其中翁瓊燕詢問丁○○：「你告訴過她我們的
    土地判決好了嗎？」丁○○答以：「她也算是我們這邊的人
    ，她都知道。」、又原告詢問丁○○以：「那時你要跟她借
    錢，她知道嗎？知道我們那些土地在法院分割嗎？」，丁○○答以：「知道。」（參見本院卷宗第135 頁）、丁○○並
    陳述以：「訴訟這件事說不知道是太離譜了。」、「這個細
    節講得這麼清楚，哪一個說不知道‧‧‧又不是幾個月。」
    （參見本院卷宗第140 頁）等語，核與證人乙○○到庭證述
    ：「丁○○是我堂哥的兒子，他跟我說被告知道有分割共有
    物的案子，是今年農曆1 月13日講的，我會問丁○○是因為
    我被分割出來的共有物上面也存在有丙○○的抵押權，所以
    我問他丙○○知不知道這個判決，丁○○說他有跟丙○○講
    ，‧‧‧」、「（提示卷內錄音節本）問：是否為2 月19日
    與丁○○的對話？」、「答：是的，‧‧‧是甲○○叫我去
    ，談土地的事情。」（參見本院卷宗第144 頁）等語相符。
    已難認被告就系爭判決分割結果確屬毫不知情，況依據翁文
    松於前述對話中所陳，本件被告確已知悉系爭判決業經審理
    達20年餘，而系爭抵押權之設定登記擔保丁○○對被告之75
    萬元債務，則在辦理系爭抵押權登記時豈會對系爭判決結果
    漠不關心？故本院認此部分事實應以丁○○之陳述較與事實
    相符。被告雖抗辯前述節文為私文書，其真實性不足採，惟
    該節文確為丁○○於庭外與本件原告、翁瓊燕、翁麗淑及乙○○於97年2 月19日於原告家中之對話，已經乙○○到庭證
    述屬實，故該節文之形式上真實性應已無疑。至丁○○所為
    不利於被告之陳述，被告亦無法舉證推翻，故本院認被告於
    設定系爭抵押權時，應確已知悉系爭判決結果。
(3)、綜上所陳，被告既於系爭抵押權設定之初始即已知悉系爭土
    地分割為原告所有，則被告即不屬土地法第43條所指之善意
    信賴土地登記之交易第三人，自不受土地法第43條登記效力
    之保護，而丁○○既無權將系爭土地設定系爭抵押權與被告
    ，則原告依據民法第767 條第1 項前段請求塗銷系爭抵押權
    登記，即屬有據，應予准許。
據上論結，本件原告之訴為有理由，依民事訴訟法第78條，判決
如主文。
中    華    民    國    97    年    10    月    16    日
                  民事第三庭    法  官  陳清怡
以上正本係照原本作成。
如對本判決上訴，須於判決送達後20日內向本院提出上訴狀。
中    華    民    國    97    年    10    月    16    日
                                書記官  劉璟佳


司法院資訊處製作；財團法人民間司法改革基金會備份。
